高雄高等行政法院判決　　　　　　　　　　　　　　九十年度訴字第一八八二號
　　　　　　　　　　　　　　　.
　　原　　　告　甲○○○○○○.
　　訴訟代理人　丙○○
　　被　　　告　高雄縣政府
　　代　表　人　乙○○縣長
　　訴訟代理人　丁○○
右當事人間因拆遷補償事件，原告不服行政院環境保護署中華民國九十年十月三日（
九０）環署訴字第００五九九二０號訴願決定，提起行政訴訟。本院判決如左：
    主  文
原告之訴駁回。
訴訟費用由原告負擔。
    事  實
甲、事實概要：
緣被告依據行政院環境保護署訂定之「飲用水水源水質保護綱要計畫—高屏溪、淡水
河、頭前溪、大甲溪及曾文溪部分水源保護區養豬戶（場）依法拆除補償基準」相關
規定，負責執行水源保護區養豬戶（場）依法拆除補償工作，其成立之水源保護區養
豬戶（場）依法拆除補償執行小組（下稱執行小組），於民國（下同）九十年六月一
日派員前往原告養豬場抽查，發現原告經營之養豬場位於高屏溪水源保護區內，計有
豬舍五棟，其中第三棟母豬舍夾欄有新焊接點且無出入口，第四棟及第五棟畜舍之母
豬舍部分前後無出入口且夾欄前後無間隔，並有焊接痕跡，第四棟及第五棟畜舍之肉
豬舍部分前後亦無出入口、於鐵柵與樑柱處有明顯焊接痕，且無飲水及飼料槽，被告
乃認定第三棟、第四棟及第五棟現均無畜舍存在，不予計入畜舍總面積內。原告不服
，提起訴願，經遭決定駁回，遂提起本件行政訴訟。
乙、兩造聲明：
一、原告聲明求為判決：
（一）原處分及訴願決定均撤銷。
（二）訴訟費用由被告負擔。
二、被告聲明求為判決：
（一）原告之訴駁回。
（二）訴訟費用由原告負擔。
丙、兩造主張之理由：
一、原告起訴意旨略謂：
（一）原告於六十年左右開始養豬，共有五個豬舍，八十六年三月有口蹄疫，全面撲
      殺，停止養殖，停了約半年，才開始種香菇，改了三、四、五棟豬舍成菇棚，
      後來種菇失敗，於八十七年底，就回復原狀，準備復養，但於八十九年八月收
      到被告之公文稱原告之牧場是水源保護區，政府不鼓勵再飼養，所以上述三個
      豬舍之回復有較簡陋，雖有被告所提出之缺點，但仍堪使用，惟此後之期間原
      告就一直沒有再飼養。
（二）原告所不滿的是在高雄縣美濃鎮另有其他養豬戶，條件與其相同，其豬舍已十
      幾年未養，移作他用，只要向主管機關申請，均獲得補償，原告配合政策率先
      拆除部分豬舍，反而受到刁難，很不合理。綜上所陳，本件原處分及訴願決定
      均非適法，應予撤銷，並請判決如原告聲明。
二、被告答辯意旨略謂：
（一）依飲水水源水質保護綱要計劃—高屏溪、淡水河、頭前溪、大甲溪及曾文溪部
      分水源保護區養豬戶（場）依法拆除辦理補償注意事項補充規定，問答集問十
      七：「‧‧‧答：１、牧場用途全部變更者，不予補償（救濟）；牧場用途部
      分變更者，變更部分不予補償（救濟）。２、牧場畜舍全部拆除改建變更為其
      他用途者，不予補償（救濟）；牧場畜舍部分拆除改建變更為其他用途者，改
      建變更部分不予補償（救濟）。」
（二）原告之畜舍，經被告執行小組於九十年六月一日派員前往抽查，發現部分母豬
      舍無出入口及夾欄前後無間隔，疑為種植菌種之鐵架，另肉豬舍以鐵柵圍牆有
      新焊接痕跡且易搖動，據原告表示，前為種植菇菌，因申辦作業將設施回復原
      狀，依上述補償基準規定，變更設施依法不予認定。嗣經高雄縣美濃鎮公所於
      九十年六月八日勘查結果，第三棟部分畜舍，第四棟、第五棟均不予認定。綜
      上論結，本件原告之訴為無理由，請判決駁回原告之訴。
    理  由
一、按「在飲用水水源水質保護區或飲用水取水口一定距離內之地區，不得有污染水
    源水質之行為。」「前項污染水源水質之行為係指：五、以營利為目的之飼養家
    畜、家禽。」「飲用水水源水質保護區及飲用水取水口一定距離內之地區，於公
    告後原有建築物及土地使用，經主管機關會商有關機關認為有污染水源水質者，
    得通知所有權人或使用人於一定期間內拆除、改善或改變使用。其所受之損失，
    由自來水事業或相關事業補償之。」「自來水事業對其水源之保護，除依水利法
    之規定向水利主管機關申請辦理外，得視事實需要，申請主管機關會商有關機關
    ，劃定公布水質水量保護區域，禁止在該區域內一切貽害水質與水量之行為。」
    「前條水質水量保護區域內，原有建築物及土地使用，經主管機關會商有關機關
    認為有貽害水質水量者，得通知所有權人或使用人於一定期間內拆除、改善或改
    變使用。其所受之損失，由自來水事業補償之。前項補償金額，如雙方不能達成
    協議時，由主管機關核定之。」，飲用水管理條例第五條第一項、第二項第五款
    、第五項暨自來水法第十一條、第十二條分別定有明文。參諸上述法條之規定，
    其所以對被拆除建物之所有權人所受損失給予補償，其立法目的均係為保護水源
    ，避免有污染水源水質之行為，從而行政院環境保護署（下稱環保署）為執行上
    述法律之規定，以確保水源不受污染，依據前述飲用水管理條例第五條第一項及
    自來水法第十一條、第十二條規定訂定之「高屏溪、淡水河、頭前溪、大甲溪及
    曾文溪部分水源保護區養豬戶（場）依法拆除補償基準」（下稱補償基準），其
    中所指養豬戶所有經拆除應予補償之畜舍，應係指該畜舍未經變更用途，現仍堪
    用者而言，若經變更用途現已不堪供養豬使用，因已不對水質水源之污染造成影
    響，當不在上述補償基準所指應予補償之畜舍之範圍內，是環保署另對前揭補償
    基準所為之補充規定所訂定之「高屏溪、淡水河、頭前溪、大甲溪及曾文溪部分
    水源保護區養豬戶（場）依法拆除辦理補償注意事項」（下稱補償注意事項），
    其中補充規定壹、問答集問答十七規定：「‧‧‧１、牧場用途全部變更者，不
    予補償（救濟）；牧場用途部分變更者，變更部分不予補償（救濟）。２、牧場
    畜舍全部拆除改建變更為其他用途者，不予補償（救濟）；牧場畜舍部分拆除改
    建變更為其他用途者，改建部分不予補償（救濟）。」，揆諸上述說明，尚與前
    述飲用水管理條例第五條第一項及自來水法第十一條、第十二條規定之立法目的
    無違，合先述明。
二、經查，本件原告於六十年左右開始養豬，共有五個豬舍，於八十六年三月間因發
    生口蹄疫，全面撲殺，停止養殖，約半年，將其中三棟改造開始種香菇，嗣種香
    菇失敗，擬再回復原狀養豬，因被告通知原告之牧場係水源區，不鼓勵復養，可
    能給予補償後拆除，原告乃將該三棟豬舍以較陋之方式回復，並一直未再養豬，
    嗣被告為執行上述之補償基準，組成執行小組，於九十年六月一日派員前往原告
    養豬場抽查，發現原告經營之養豬場位於高屏溪水源保護區內，計有豬舍五棟，
    其中第三棟母豬舍夾欄有新焊接點且無出入口，第四棟及第五棟畜舍之母豬舍部
    分前後無出入口且夾欄前後無間隔，並有焊接痕跡，第四棟及第五棟畜舍之肉豬
    舍部分前後亦無出入口、於鐵柵與樑柱處有明顯焊接痕，且無飲水及飼料槽等事
    實，為兩造所不爭執，並有卷附原告所有豬舍第三棟、第四棟及第五棟現勘照片
    共七幅、農畜牧登字第一０八一七四號畜牧場登記證及飲用水水源水質保護綱要
    計畫現勘、拆除複勘紀錄表影本各乙份可稽，堪信為真實。
三、原告雖主張：原告所有前述三棟豬舍，雖以較簡陋方式回復，但仍堪用，且高雄
    縣美濃鎮另有其他條件與其相同之養豬戶，都能獲得補償，被告未給予原告補償
    ，很不合理云云。惟查，原告於八十六年開始種植香菇，曾將其原有之第三、四
    、五棟豬舍予以變更用途，其中第三棟母豬舍夾欄有新焊接點且無出入口，第四
    棟及第五棟畜舍之母豬舍部分前後無出入口且夾欄前後無間隔，並有焊接痕跡，
    第四棟及第五棟畜舍之肉豬舍部分前後亦無出入口、於鐵柵與樑柱處有明顯焊接
    痕，且無飲水及飼料槽，原告自八十六年間起將該三棟豬舍變更用途改種香菇，
    嗣後該三棟豬舍均未曾再供養豬之用等情，業如前述，堪認原告所有前述三棟豬
    舍，已變更用途，無法再供養豬之用，揆之上開說明，尚與前述補償基準所稱之
    應予補償之畜舍要件不合。次查，原告所稱高雄縣美濃鎮另有其他條件與其相同
    之養豬戶，都能獲得補償，對其不公平云云，縱然屬實，亦屬被告於執行上述補
    償基準於個案中是否另有不當之情事，應否由主管機關依法定程序予以糾正，並
    非原告本件請求因而亦得認為合法之依據，附此敘明。
四、綜上所述，被告未將原告所有之第三、四、五棟豬舍列入畜舍總面積內，給予補
    償，核無違誤，訴願決定予以維持，亦無不合。從而，本件原告之訴為無理由，
    應予駁回。
據上論結，本件原告之訴為無理由，爰依行政訴訟法第一百九十五條第一項後段、第
九十八條第三項前段，判決如主文。
中　　　華　　　民　　　國    九十一　　年　  　三　　　月　　二十九　　日
                              高雄高等行政法院第二庭
                                          審判長法官  呂佳徵
                                          法      官　蘇秋津
                                          法      官　林勇奮
右為正本係照原本作成。
如不服本判決，應於判決送達後二十日內向本院提出上訴書狀，其未表明上訴理由者
，應於提起上訴後二十日內向本院提出上訴理由書（須按對造人數附繕本）；如於本
判決宣示或公告後送達前提起上訴者，應於判決送達後二十日內補提上訴理由書（須
附繕本）。未表明上訴理由者，逕以裁定駁回。
提起上訴應預繳送達用雙掛號郵票七份（每份三十四元）。
中　　　華　　　民　　　國    九十一　　年　  　三　　　月　　二十九　　日
                                          法院書記官  黃玉幸
